【裁判字號】    96,訴,1690
【裁判日期】    970122
【裁判案由】    分割共有物
【裁判全文】
臺灣桃園地方法院民事判決              96年度訴字第1690號
原      告  癸○○
                        10號.
訴訟代理人  關維忠律師
被      告  丁○○
被      告  辛○○
上列一人之
訴訟代理人  己○○    住桃園縣.
被      告  丙○○    住桃園縣.
                        號
            庚○○    住桃園縣.
            甲○○    住桃園縣.
            乙○○    住桃園縣.
            壬○○    住桃園縣.
                        319.
            戊○○    住桃園縣.
上列當事人間請求分割共有物事件，於民國97年01月08日辯論終
結，本院判決如下：
    主  文
兩造共有坐落於桃園縣中壢市○○段八０八地號土地，應予原物
分割。分割方法如附件桃園縣中壢地政事務所於民國九十六年十
一月八日複丈之九十六年十月二十九日中地測法字第一二四八０
０號土地複丈成果圖所示，編號８０８－Ａ土地（面積二一九平
方公尺）全部歸被告丙○○所有；編號８０８－Ｂ土地（面積二
一九平方公尺）歸由被告甲○○、乙○○、戊○○、壬○○分別
共有（權利範圍各四分之一）；編號８０８－Ｃ土地（面積二一
八平方公尺）全部歸被告辛○○所有；編號８０８－Ｄ土地（面
積二一九平方公尺）全部歸被告庚○○所有；編號８０８－Ｅ土
地（面積二一九平方公尺）全部歸被告丁○○所有；編號８０８
－Ｆ土地（面積二一九平方公尺）全部歸原告癸○○所有。
訴訟費用由原告負擔六分之一，其餘由被告負擔。
    事  實
甲、原告方面：
壹、聲明：兩造共有坐落於桃園縣中壢市○○段八０八地號土地
    ，准予分割。分割方法如桃園縣中壢地政事務所於民國九十
    六年十一月八日複丈之九十六年十月二十九日中地測法字第
    一０五五００號土地複丈成果圖所示，編號８０８－Ｂ部分
    （面積二一八平方公尺）由原告單獨所有；編號８０８－Ａ
    部分（面積一０九五平方公尺）由被告等人依比例維持共有
    。
貳、陳述：
一、緣原告癸○○係坐落於桃園縣中壢市○○段第808 地號土地
     (地目：建，面積：1313平方公尺，權利範圍：6 分之1)之
    合法所有人，此有系爭土地之最新登記謄本及地籍圖等資料
    可稽。而原告癸○○之所以取得系爭土地之合法所有權，係
    因原告與訴外人張俊六（即系爭土地之原所有人）間有債權
    債務關係，張俊六因積欠原告債務款項無法清償，經原告依
    法訴請拍賣系爭土地，並經三次拍賣均無人應買後，乃由原
    告癸○○依法作價承受，成為系爭土地之合法所有人，此有
    法院執行處通知函可稽。合先敘明。
二、惟查，系爭808 地號土地之共有人間，除原告外之其餘各被
    告（含原所有人張俊六）間均為張姓家族親戚關係，且系爭
    808 地號土地上目前部分土地已有部分被告所建築之數棟建
    築物占有居住使用中，亦有部分被告有建築豬舍圈養豬隻使
    用占有當中，所餘實際得資使用之空間有限。原告為保障自
    己合法權益，前曾數度與被告等人協調分割系爭土地未果，
    又委請律師兩度寄發律師函通知被告等人前來進行分割協調
    ，然均未獲其等善意回應。原告迫於無奈，惟有依法訴請分
    割一途。
三、按：「各共有人，得隨時請求分割共有物。」、「分割之方
    法，不能協議決定者，法院得因任何共有人之聲請，命為左
    列之分配：一、以原物分配於各共有人。」，分別為民法第
    823 條第1 項前段、第824 條第2 項第1 款等所明文規定。
    經查，系爭第808 地號土地上，如起訴狀附圖所示之「A 」
    部分位置土地，目前為空地尚無人使用中，若將此部分自系
    爭808 地號土地上分割出去，由原告一人單獨所有，不僅使
    原告得以完整有效利用土地必要之處置，亦不影響被告等人
    所已建築房屋豬舍實際占有使用當中之其他部分 (即起訴狀
    附圖「B 」部分)， 如此即可兼顧兩造對於土地之使用權益
    ；另被告等人既均屬家族親戚，渠等或因血緣親族關係，一
    時之間不易有所明確區隔，故起訴狀附圖所示「B 」部分，
    仍不妨由被告等人依比例繼續維持分別共有，俟他日渠等親
    族間取得處分共識後，另謀打算亦未嫌遲。至於被告等人所
    提出之分割方案，會使土地成為長條形，在於日後的建築上
    面比較不好利用，而且無論原告分到哪一塊，都會使被告之
    土地上現有的建築物有部分會被拆除，有違經濟效用。為此
    ，懇請鈞院賜依原告訴之聲明而為裁判，以障權益。
參、證據：提出土地登記謄本一份、地籍圖一份、法院執行處通
    知函影本二份、律師函影本十四份。
乙、被告方面：
壹、聲明：如主文第一項所示。
貳、陳述：
一、本件系爭土地，被告所提出之的分割方案如下：複丈成果圖
    （註：如附件桃園縣中壢地政事務所於民國九十六年十一月
    八日複丈之九十六年十月二十九日中地測法字第一二四八０
    ０號土地複丈成果圖）上之之「A 」部分土地給被告丙○○
    ，「B 」部分土地給被告甲○○、乙○○、戊○○、壬○○
    四個人共有，「C 」部分土地給被告辛○○，「D 」部分土
    地給被告庚○○，「E 」部分土地給被告丁○○；另「F 」
    部分土地給原告。
二、被告的上述分割方案，可使每個人所持有的土地利用的權利
    是相同的，被告兄弟之間也是認同這樣的分割方式會比較有
    利的，如果上述分割方法會弄到建築物的話，被告也很樂意
    拆除。至於原告所提出之分割方案，則係由原告獨佔利益，
    而且被告等人無法平分，這種分割分法有可能造成被告兄弟
    之間的摩擦更大。
參、證據：被告未提出證據資料。
    理  由
甲、程序部分
    本件被告丁○○、甲○○、乙○○、戊○○均經合法通知，
    於言詞辯論期日未到場，經核無民事訴訟法第三百八十六條
    各款所列情形，爰依原告聲請，准由一造辯論判決。
乙、實體部分
一、本件原共有人即兩造就系爭土地並無訂有不分割之協議或期
    限，但兩造亦無法協議分割。而本件坐落桃園縣中壢市○○
    段第808 地號之系爭土地，原係訴外人張俊六與被告丁○○
    、辛○○、丙○○、庚○○、甲○○、乙○○、壬○○、戊○○分別共有，其應有部分分別為6 分之1 、6 分之1 、6
    分之1 、6 分之1 、6 分之1 、24分之1 、24分之1 、24分
    之1 、24分之1 。原告與訴外人張俊六間，因有債權債務關
    係，張俊六積欠原告債務款項無法清償，經原告訴請法院拍
    賣系爭土地，並經三次拍賣均無人應買後，乃由原告依法承
    受而成為系爭土地之共有人，其應有部分為6 分之1 。上情
    所述，係為兩造所不爭執之事實。
二、本件兩造主要爭點在於：本件應依原告所提之方案或被告等
    人所提之方案分割較適宜？茲分析如下：
(一)按法院就共有物為裁判分割時，應依民法第824條為適當之
    分割，即考慮各當事人之聲明、共有物之性質、使用現狀、
    經濟效用及全體共有人之利益等公平決定之。查系爭土地之
    使用現況為：土地上建有數棟建築物，除建物外之其餘土地
    ，則分佈有豬舍、空地等。
(二)本院分別依原告所提出之分割方法、被告等人所提之分割方
    案，囑託桃園縣中壢地政事務所繪製有甲案、乙案（註：即
    民國96年11月08日複丈之96年10月29日中地測法字第一０五
    五００號土地複丈成果圖與民國96年11月08日複丈之96年10
    月29日中地測法字第一二四八００號土地複丈成果圖）。而
    甲案、乙兩案之分割方法有如下區別：
    １、甲案：即96年11月08日複丈之96年10月29日中地測法字
              第一０五五００號土地複丈成果圖所示，系爭土
              地之「A 」部分土地由原告單獨所有，「B 」部
              分土地由被告等人分別共有。
    ２、乙案：即96年11月08日複丈之96年10月29日中地測法字
              第一二四八００號土地複丈成果圖所示，將系爭
              土地依土地面積平均分割為「A 」、「B 」、「
              C 」、「D 」、「E 」、「F 」等六部分土地，
              「A 」部分土地由被告丙○○單獨所有、「B 」
              部分土地由被告甲○○、乙○○、戊○○、張聰
              明分別共有（權利範圍各四分之一）、「C 」部
              分土地由被告辛○○所有、「D 」部分土地由被
              告庚○○所有、「E 」部分土地由被告丁○○所
              有、「F 」部分土地歸原告所有。
(三)經查，如採甲案方法分割：1.分割方式係以系爭土地實際上
    的空地範圍來分割；2.分割結果不影響被告等人目前在該土
    地上所有建物及車輛道路出入之使用；3.系爭土地之「A 」
    部分土地由原告單獨所有，「B 」部分土地由被告等人維持
    共有關係。如採乙案方法分割：1.原告及被告等人所持有之
    土地係平均分配；2.對系爭土地之利用權利均相同。
(四)依前所述，採甲案方法分割，雖對被告等人繼續使用已存在
    之建築物較無影響，惟就系爭土地之完整性而言，由該土地
    分割出「A 」部分土地由原告取得後，將使土地之剩餘部分
    成為形狀不完整之狀況。再者，原告所提出之甲案分割方法
    ，雖主張「B 」部分土地由被告等人暫時維持共有關係，俟
    日後再行分割。然訴訟之目的在於迅速解決糾紛，倘能一次
    解決土地分割之爭執，對訴訟資源之利用亦有實益，況被告
    等人均同意一併對該土地進行分割，故原告所稱「B 」部分
    土地由被告等人繼續維持共有關係，並非妥適。採乙案方法
    分割，雖然會使系爭土地分成數塊長條形土地，且可能必須
    拆除系爭土地上之原有建築物，惟長條形土地是否如原告所
    稱在於建築上較無法利用，尚應就土地的利用方式、建築物
    設計樣式與相鄰土地相互間的利用情況予以判斷。至於如須
    拆除系爭土地上之原有建築物一節，被告等人則表明同意為
    之，此情雖有違經濟上效用，但與採甲案方法分割後由被告
    等人分得較不完整的土地及不均等的位置之不利益相比較，
    尚屬輕微。
(五)綜上所述，本件如以乙案方法分割，可使兩造所取得之土地
    的使用價值、經濟利益均為大致相等，得避免兩造日後再次
    爭執，並維繫被告親族間感情。因此，本件被告等人所提出
    之分割方法，應屬較可採。
三、第按，各共有人得隨時請求分割共有物。但因物之使用目的
    不能分割或契約定有不分割之期限者，不在此限；又共有物
    之分割，依共有人協議之方法行之；分割之方法不能協議決
    定者，法院得因任何共有人之聲請命為以原物分配於各共有
    人。民法第823 條第1 項、第824 條第1 項、第2 項第1 款
    分別定有明文。查系爭土地，兩造無不能分割之協議或期限
    ，亦無因物之使用目的，致不能分割之情形，惟兩造亦無法
    達成分割協議等情，為兩造所不爭執，參以兩造主張之分割
    方案既有不相同，即就分割之方法顯難為一致之協議。從而
    ，原告請求將系爭土地為分割之判決，洵屬有據，應予准許
    。又經本院斟酌系爭土地之使用現況、分割後各共有人土地
    所處位置及被告親族間感情之長久維持，認為選擇較切實際
    並符合兩造公平性之乙案應較為適宜。因此，本件應依據桃
    園縣中壢地政事務所於96年11月08日複丈之96年10月29日中
    地測法字第一二四八００號土地複丈成果圖所示，將兩造共
    有坐落於桃園縣中壢市○○段八０八地號土地，依下列方法
    分割：編號808 －A 部分（面積二一九平方公尺）歸由被告
    丙○○所有；編號808 －B 部分（面積二一九平方公尺）歸
    被告甲○○、乙○○、戊○○、壬○○分別共有（權利範圍
    各四分之一）；編號808 －C 部分（面積二一八平方公尺）
    歸由被告辛○○所有；編號808 －D 部分（面積二一九平方
    公尺）歸由被告庚○○所有；編號808 －E 部分（面積二一
    九平方公尺）歸由被告丁○○所有；編號808 －F 部分（面
    積二一九平方公尺）則歸由原告癸○○所有。
四、末查，因共有物分割，由敗訴當事人負擔訴訟費用顯失公平
    者，法院得酌量情形，命勝訴之當事人負擔其一部，民事訴
    訟法第80條之1 訂有明文。本件係因分割共有物而涉訟，且
    被告之行為可認按當時之訴訟程度，為伸張或防禦權利所必
    要，又分割共有物之訴，核其性質，兩造亦本可互換地位，
    原告起訴雖於法有據，然被告之應訴乃法律規定所不得不然
    ，因此，本件如僅由被告負擔訴訟費用顯失公平，本院斟酌
    兩造於訴訟程序進行中所互為之攻擊、防禦方式之必要與否
    ，爰依上揭規定酌定兩造如主文第二項所示之訴訟費用負擔
    比例。
五、本件事證已臻明確，兩造其餘主張、陳述及攻擊防禦方法，
    核與本件判決結果不生影響，爰不一一論述，附此敘明。
丙、據上論結，本件原告之訴為有理由，依民事訴訟法第385 條
    第1 項前段、第80條之1 、第81條，判決如主文。
中    華    民    國    97    年    1     月    22    日
                  民事第二庭法  官  呂仲玉
以上正本係照原本作成。
如對本判決上訴，須於判決送達後20日內向本院提出上訴狀。
中    華    民    國    97    年    1     月    22    日
                            書記官  賴柏仲


司法院資訊處製作；財團法人民間司法改革基金會備份。
